最高法院刑事判決　　　　　　　　　 110年度台上字第5018號
上　訴　人　臺灣高等檢察署花蓮檢察分署檢察官黃怡君
被　　　告　代號00000000000A（真實姓名年籍詳卷）
選任辯護人　高逸軒律師
上列上訴人因被告家暴妨害性自主案件，不服臺灣高等法院花蓮
分院中華民國110年3月31日第二審判決（109年度原侵上訴字第1
4號，起訴案號：臺灣花蓮地方檢察署108年度偵字第33號），提
起上訴，本院判決如下：
    主  文
上訴駁回。
    理  由
一、按刑事訴訟法第377 條規定，上訴於第三審法院，非以判決
    違背法令為理由，不得為之。是提起第三審上訴，應以原判
    決違背法令為理由，係屬法定要件。如果上訴理由書狀並未
    依據卷內訴訟資料，具體指摘原判決不適用何種法則或如何
    適用不當，或所指摘原判決違法情事，顯與法律規定得為第
    三審上訴理由之違法情形，不相適合時，均應認其上訴為違
    背法律上之程式，予以駁回。本件原審審理結果，因認被告
    代號00000000000A（真實姓名詳卷，下稱被告）被訴涉犯刑
    法第224條之1、第224條、第222條第1項第2款之加重強制猥
    褻犯行，尚不能證明，因而撤銷第一審之科刑判決，改判諭
    知被告無罪。已詳述認定犯罪事實所憑之證據及其認定之理
    由。從形式上觀察，並無足以影響判決結果之違法情形存在
    。
二、檢察官上訴意旨略稱： 
(一)依卷附被害人代號00000000000 （真實姓名詳卷，下稱乙女
    ）之兒童少年保護及高風險家庭通報表、就讀○○階段之諮
    商輔導紀錄及民國100年12月9日社工諮商協談紀錄等記載，
    可知乙女曾多次向○○老師表示遭被告碰觸身體，社政單位
    固解讀係因乙女過往遭受性侵害經驗，對身體碰觸過度敏感
    ，而未積極提供協助，但足認被告碰觸乙女身體之次數非僅
    檢察官起訴之1次。
(二)依乙女於偵查及第一審之證詞，可知其就案發當晚睡覺時，
    遭被告抱離房間後，被告以手隔著外衣、內衣撫摸其胸部，
    及隔著外褲、內褲撫摸其臀部，再親吻其嘴唇之主要被害情
    節，均具體詳述一致，且無嚴重齟齬或刻意誇大、矛盾之情
    。乙女於案發時約9 或10歲，智識經驗淺薄，所述遭猥褻情
    節倘非親身經歷，應無於偵查及第一審均證述一致之理。佐
    以，本案係因乙女就讀○○時，經施作關懷測試發現其屬高
    關懷個案，經導師曾○○進行輔導，乙女始提及遭被告猥褻
    之情，其後學校通報社政單位，始進入偵查程序，足認乙女
    並無誣陷之動機。
(三)妨害性自主罪之被害人，殊無可能有典型之事後情緒反應及
    標準之回應流程，被害人與加害者間之關係、當時所處之情
    境、被害人之個性、被害人被性侵害之感受及被他人知悉性
    侵害情事後之處境等因素，均會影響被害人遭性侵害後之反
    應，所謂理想的被害人形象，僅存在於父權體制之想像中。
    。原判決因認「乙女向證人藍○○、曾○○陳述被害事實時
    ，並無特殊情緒反應，甚至是面無表情，是乙女所為不利被
    告陳述之真實性，實有疑問」，而諭知被告無罪，惟就乙女
    「面無表情」，惟未審酌可能係因其成長經歷及向師長、社
    政求助，卻未獲協助，對政府安全體制不信任，及性侵害被
    害人面對創傷，選擇讓自己脫離現實感之狀態。則原判決諭
    知被告無罪，實有速斷之違背法令。
三、惟查：
(一)採證認事，係事實審法院之職權，其對證據證明力所為之判
    斷，如未違背經驗及論理法則，復已敘述其憑以判斷之心證
    理由，即不能任意指為違法。又刑事訴訟法第161條第1項規
    定：檢察官就被告犯罪事實，應負舉證責任，並指出證明之
    方法。因此，檢察官對於起訴之犯罪事實，應負提出證據及
    說服之實質舉證責任。倘其所提出之證據，不足為被告有罪
    之積極證明，或其指出證明之方法，無從說服法院以形成被
    告有罪之心證，基於無罪推定之原則，自應為被告無罪判決
    之諭知。而認定犯罪事實所憑之證據，無論直接或間接證據
    ，其為訴訟上之證明，須於通常一般之人均不致有所懷疑，
    而得確信其為真實之程度者，始得據為有罪之認定，倘其證
    明尚未達到此一程度，而有合理之懷疑存在時，事實審法院
    復已就其心證上理由予以闡述，敘明其如何無從為有罪之確
    信，因而為無罪之判決，尚不得任意指為違法。又透過「被
    害人陳述」以外之證據，得證明被害人聲稱被害事件時之言
    行舉止、情緒表現、心理狀態或處理反應等情景者（間接事
    實），固係獨立於被害陳述之證據資料，而屬具補強證據適
    格之情況證據；惟仍以該情況證據與被害人陳述其被害事實
    之待證事實間具有關聯性，具有可由間接事實與被害人陳述
    （直接事實）相互勾稽印證而認定待證事實之效果者，始足
    當之，倘二者欠缺關聯性，則因欠缺由間接事實補強被害人
    陳述為真正，進而推認待證事實之效果，自不與焉。
(二)本件原判決理由載敘：檢察官起訴認定被告涉犯上開強制猥
    褻罪嫌，無非係依憑乙女之指訴、證人即乙女之母代號0000
    -000000B（真實姓名詳卷，下稱丙女）、證人曾○○之證述
    及乙女之個案匯總報告等資為證據。稽之卷內證據資料，固
    足認被告於案發時為丙女之同居人，且於100年8月至101年6
    月間與丙女、乙女同住；然查：⑴乙女就其所指遭被告猥褻
    時，有無反抗、被摸部位（胸部或胸部、屁股）、猥褻情節
    （有無親吻、親吻臉頰或嘴巴、係摸或搓揉胸部）、被告有
    無要求不得告知他人等重要事項，其警詢、偵查及第一審供
    述有前後不一之情；⑵徵之前揭兒童少年保護及高風險家庭
    通報表、被害人乙女就讀○○階段之諮商輔導紀錄及100年1
    2月9日社工諮商協談紀錄等資料，足證乙女就讀○○0 年級
    時，向心理諮商師、社工或老師所稱睡覺時遭被告觸摸身體
    之時間，分別為100 年10月中下旬、同年12月21日，且所指
    該2 次被害情節均有別於本件檢察官起訴之犯罪事實；⑶依
    證人曾○○之證述，可知乙女向其稱○○0年級、○○0年級
    時，遭被告碰觸身體各1 次，陳述時面無表情，且乙女不喜
    歡被告，係因被告與丙女經常爭吵並有肢體衝突，不希望被
    告住在家裡，想要引起丙女關懷；⑷證人曾○○上開證詞、
    證人即乙女之○○0 年級導師藍○○證稱：乙女反應在家中
    睡覺時遭被告觸摸身體等語、丙女證稱：乙女於101 年暑假
    時說被告摸其屁股、胸部等語、證人即製作個案匯總報告之
    社工柯○○證稱：乙女稱○○0 年級時遭被告摸胸（搓揉胸
    部）等語，及上開調查報告、諮商輔導紀錄、個案匯總報告
    所載關於被告侵害乙女之內容，均係聽聞乙女之陳述，無從
    作為乙女陳述之補強證據。佐以乙女向證人藍○○、曾○○
    陳述被害事實時，並無特殊情緒反應，甚至是面無表情，是
    乙女所為不利被告陳述之真實性，實有疑問等旨（見原判決
    第2 至10頁）。且稽之：⑴兒童少年保護及高風險家庭通報
    表、乙女就讀○○階段之諮商輔導紀錄及100年12月9日社工
    諮商協談紀錄等，所載疑似被告觸摸乙女身體之時間，分別
    為100 年10月中下旬、同年12月21日，其情節或係「案主（
    按指乙女）表示案家今年（100 年）10月中下旬某日晚間，
    案主在案母房間睡覺，案主正熟睡時案母男友（按指被告）
    突然躺在案主身旁用力抱了案主一下之後躺在案主左側，…
    然後案母男友牽案主的左手放在其的下體處（生殖器位置）
    」（見原審卷第179 頁），或係「案主（按指乙女）今日向
    導師（按指藍○○）表示母親同居人（按指被告）又對案主
    有性騷擾之嫌，經再次確認為12/21 凌晨發生此事件…」（
    見第一審卷第202 頁），與本件被告被訴強制猥褻罪嫌，時
    間不同、情節有異，顯為二事。⑵證人曾○○固證稱乙女陳
    述時面無表情，且因不喜歡被告而刻意離家等情，然其陳述
    內容包含「從小到大的成長過程，她（按指乙女）也被她媽
    媽家暴，是○○縣社會局的兒少保護的其中一個孩子，小時
    被她媽媽家暴，家裡都是靠低收補助…」、「從小到大如何
    被家暴，因為常常三餐不繼等」，其排斥被告及離家原因是
    「…叔叔（按指被告）會和她媽媽打架，她去阻止時，有時
    也會被叔叔打到。…她媽媽對叔叔很心軟，他沒地方去時，
    她媽媽就會讓他回來」、「叔叔同住後跟母親常有衝突」、
    「家裡常常有警察來，母親跟叔叔常常爭吵且有肢體衝突」
    （見偵查卷第73至75頁、第一審卷第357至358頁）。亦難祇
    憑乙女上開排斥被告之負面情緒，遽認係源自本案之被害經
    驗及自然反應。堪認原判決因認乙女指訴存有瑕疵，又無其
    他補強證據可資擔保乙女指訴之真實性，無從形成被告有罪
    之心證，不能證明被告犯罪，而為被告無罪之諭知。其所為
    論斷，與客觀上之經驗法則、論理法則尚無違背，乃本其採
    證認事職權之合法行使，對調查所得之證據所為取捨價值上
    之判斷，自不得任意指為違法。檢察官上訴意旨（一）猶執
    與本件待證事實無關之諮商輔導紀錄及社工諮商協談紀錄等
    ，指摘原判決採證認事有所違誤，係就原審採證認事職權之
    適法行使及原判決已明白說明之事項，徒憑己見，再為爭執
    ，難認是適法之第三審上訴理由。上訴意旨（二）、（三）
    所指，則至多祇能證明乙女並無誣陷被告之動機，惟仍無解
    於欠缺補強證據之評價，核係就相同證據而持與原審相異之
    評價，並再單純為事實上之爭執，同難謂為適法之第三審上
    訴理由。
四、檢察官以上及其餘上訴意旨，核係對原審取捨證據與自由判
    斷證據證明力之職權行使及原判決理由已經說明之事項，任
    憑己見而再事爭執，難認已符合首揭法定之第三審上訴要件
    ，俱非適法之第三審上訴理由，應認本件上訴不合法律上之
    程式，予以駁回。
據上論結，應依刑事訴訟法第395條前段，判決如主文。
中    華    民    國   110    年    9     月    16    日
                  刑事第二庭審判長法  官  林  勤  純  
                                  法  官  王  梅  英  
                                  法  官  莊  松  泉  
                                  法  官  李  釱  任  
                                  法  官  吳  秋  宏  
本件正本證明與原本無異
                                  書記官
中    華    民    國   110    年    9     月    24    日